【裁判字號】    85,台上,1770
【裁判日期】    850816
【裁判案由】    確認優先購買權存在等
【裁判全文】
最高法院民事判決                              八十五年度台上字第一七七○號
    上  訴  人  甲○○
    被 上訴 人  乙○○
                財政部國有財產局（武慶三遺產管理人）
    右  一  人
    法定代理人  劉金標
右當事人間請求確認優先購買權存在等事件，上訴人對於中華民國八十四年十一月一
日台灣高等法院第二審判決（八十四年度上字第九七九號），提起上訴，本院判決如
左：
    主  文
上訴駁回。
第三審訴訟費用由上訴人負擔。
    理  由
本件上訴人主張：坐落台北縣三重市○○街十九號一樓系爭房屋與基地即同市○○○
段菜寮小段二二四之一六號土地所有權應有部分二分之一，原均屬訴外人胡內所有，
惟胡內先後將房地分別出售，房屋部分輾轉由已故武慶三取得，土地部分所有權應有
部分則由伊取得。武慶三死後，由其遺產管理人即被上訴人財政部國有財產局將系爭
房屋出售與被上訴人乙○○，系爭房屋與其所在之基地有租賃關係存在，依土地法第
一百零四條第一項後段規定，伊有依同樣條件優先購買之權等情，求為：(一)確認伊對
於被上訴人間於民國八十三年七月十五日以新台幣（下同）八十八萬元就系爭房屋之
買賣有依同樣條件優先購買權存在。(二)確認伊與財政部國有財產局間就前項房屋及價
金買賣關係存在之判決。
被上訴人則以：系爭房屋與土地所有人間並未成立租賃關係，上訴人並無土地法第一
百零四條所定之優先購買權等語，資為抗辯。
原審斟酌全辯論意旨及調查證據之結果，以：系爭房屋之基地原為訴外人王火陣、王
建平所共有，於五十三年間分別將其應有部分各二分之一出賣予潘李貴、胡內。嗣潘
李貴復將其應有部分二分之一出賣予吳阿根，再由吳阿根出售予上訴人。胡內則將土
地應有部分二分之一於七十六年四月三十日出售予上訴人。系爭房屋原起造人為王進
財、林阿俊、易登來，嗣變更起造人為林阿，惟林阿於房屋建築完成後並未辦理
建物第一次所有權登記，即將房屋一、二樓之事實上處分權分別讓與胡內、潘李貴。
潘李貴承受二樓房屋後，再轉讓與吳阿根，上訴人再自吳阿根取得該二樓房屋事實上
處分權。胡內則將其承買之一樓部分輾轉讓售與鄭用枝，以至武慶三等情，為兩造所
不爭，且有土地登記簿謄本、房屋稅繳納通知書、營建執照、位置圖、平面圖等附卷
可稽。被上訴人乙○○係自武慶三之遺產管理人即被上訴人財政部國有財產局依拍賣
得標取得系爭一樓房屋之權利，亦有台灣板橋地方法院七十五年度繼字第四二四號裁
定、七十七年度家聲字第十三號裁定、拍賣公告、投標單、開標記錄可按。查系爭房
屋基地關於共有人胡內之應有部分二分之一，上訴人雖於七十六年五月二十一日受移
轉登記取得所有。惟胡內就其取得之系爭房屋處分權係於何時轉讓予鄭用枝，再由其
轉讓與武慶三﹖上訴人既自認並不知情，復未能舉證證明鄭用枝、武慶三讓受取得該
房屋處分權時，除支付房屋價金外，尚有另以使用基地之相當對價支付予基地所有人
胡內之客觀事實存在，則胡內顯係單純賣屋，難認其與買受人有基地租賃關係存在。
上訴人於取得胡內移轉之土地所有權後，亦未對房屋之權利人請求支付使用對價，亦
難認其彼此間有租賃關係存在。從而上訴人依土地法第一百零四條第一項後段規定主
張就系爭房屋有優先購買權，尚無可取，為其心證所由得。復說明對於上訴人其他主
張之取捨意見，爰維持第一審所為上訴人敗訴判決，駁回其上訴，經核於法尚無違誤
。上訴論旨，仍執陳詞就原審採證認事、解釋契約之職權行使，指摘原判決不當，聲
明廢棄，難認有理由。
據上論結，本件上訴為無理由。依民事訴訟法第四百八十一條、第四百四十九條第一
項、第七十八條，判決如主文。
中      華      民      國    八十五    年      八      月     十六     日
                              最高法院民事第六庭
                                  審判長法官  吳  啟  賓
                                        法官  洪  根  樹
                                        法官  謝  正  勝
                                        法官  劉  福  來
                                        法官  黃  熙  嫣
      右正本證明與原本無異
                                              書  記  官
中      華      民      國    八十五    年      八      月    二十六    日


司法院資訊處製作；財團法人民間司法改革基金會備份。
